臺灣彰化地方法院刑事判決
111年度訴字第948號
公  訴  人  臺灣彰化地方檢察署檢察官
被      告  周雅娟



上列被告因加重詐欺等案件，經檢察官提起公訴（111年度偵字
第9275號），被告於準備程序中就被訴事實為有罪之陳述，經告
知簡式審判程序之旨，並聽取公訴人、被告之意見後，本院合議
庭裁定由受命法官獨任依簡式審判程序審理，判決如下：
    主    文
周雅娟犯三人以上共同詐欺取財罪，共貳罪，各處有期徒刑壹年
壹月。應執行有期徒刑壹年參月。未扣案之犯罪所得新臺幣貳萬
參仟貳佰元沒收，於全部或一部不能沒收或不宜執行沒收時，追
徵其價額。
    犯罪事實
一、本案犯罪事實及證據，除：㈠犯罪事實欄一、第2行至第3行
    「詐欺集團」後增加「（無證據證明含未滿18歲之成員）」
    ；㈡犯罪事實欄一、倒數第2行「並獲得該筆金額4％之現金作
    為報酬」後增加「以此方式使詐欺集團成員獲取犯罪所得，
    同時製造金流斷點，以掩飾、隱匿該等犯罪所得之去向、所
    在。」；㈢關於證據部分補充：「被告於本院準備程序及審
    理時之自白」外，餘均引用檢察官起訴書之記載（如附件）
    。
二、論罪科刑部分：
  ㈠本案依被告周雅娟之供述情節觀之，足認被告主觀上知悉所
    屬之詐欺集團至少為3人以上，又被告參與詐欺集團，擔任
    如起訴書犯罪事實欄所示之工作，其主觀上有隱匿渠等之詐
    欺犯罪所得，以逃避國家追訴或處罰之犯意，客觀上有隱匿
    詐欺犯罪所得去向之作用，而製造金流斷點，核與洗錢防制
    法第14條第1項一般洗錢罪之要件相合。是核被告所為，係
    犯刑法第339條之4第1項第2款之三人以上共同詐欺取財罪，
    及洗錢防制法第14條第1項之一般洗錢罪。
  ㈡被告就上開犯行，與前揭詐欺集團不詳成員間，有犯意聯絡
    及行為分擔，應論以共同正犯。
  ㈢加重詐欺罪係侵害個人財產法益之犯罪，其罪數計算，以被
    害人數、被害次數之多寡，決定其犯罪之罪數。同理，洗錢
    防制法立法目的除了維護金融秩序之外，亦旨在打擊犯罪。
    尤其在個人財產法益犯罪中，行為人詐取被害人金錢後，如
    透過洗錢行為而掩飾、隱匿所得去向，非惟使檢警難以追緝
    ，亦使被害人無從求償。故洗錢防制法透過防制洗錢行為，
    促進金流透明，得以查緝財產犯罪被害人所騙金錢之流向，
    而兼及個人財產法益之保護。從而，洗錢防制法第14條第1
    項洗錢罪之罪數計算，亦應以被害人人數為斷；且如就同一
    被害人施行加重詐欺後，透過洗錢行為以掩飾、隱匿所得去
    向，因目的單一且具有行為重疊性，自應以一行為論處想像
    競合犯。是被告就如起訴書附表一各編號所示犯行，乃係以
    一行為同時觸犯刑法第339條之4第1項第2款加重詐欺取財罪
    及洗錢防制法第14條第1項之一般洗錢罪，均為想像競合犯
    ，各應依刑法第55條規定，分別從較重之三人以上共同犯詐
    欺取財罪處斷。
  ㈣被告本案所犯2次加重詐欺取財犯行間，犯意各別，行為互殊
    ，應予分論併罰。起訴書未依被害人人數論以2罪，尚有未
    洽，惟經蒞庭之公訴檢察官當庭補充應論以2罪（見本院卷
    第124頁），附此敘明。
  ㈤洗錢防制法第16條第2項規定，犯第14條、第15條之罪，在偵
    查或審判中自白者，減輕其刑。次按想像競合犯之處斷刑，
    本質上係「刑之合併」。其所謂從一重處斷，乃將想像競合
    犯組成之評價上數罪，合併為科刑一罪，其所對應之刑罰，
    亦合併其評價上數罪之數法定刑，而為一個處斷刑。易言之
    ，想像競合犯侵害數法益者皆成立犯罪，論罪時必須輕、重
    罪併舉論述，同時宣告所犯各罪名，包括各罪有無加重、減
    免其刑之情形，亦應說明論列，量刑時併衡酌輕罪部分量刑
    事由，評價始為充足，然後依刑法第55條前段規定「從一重
    處斷」，非謂對於其餘各罪可置而不論。因此，法院決定處
    斷刑時，雖以其中最重罪名之法定刑，做為裁量之準據，惟
    於裁量其輕重時，仍應將輕罪合併評價在內（最高法院108
    年度台上字第4405、4408號判決意旨參照）。查被告就其洗
    錢之犯行，已於偵查及本院審理時均坦承不諱，原可依洗錢
    防制法規定減輕其刑，然因法律適用關係，被告應從一重論
    處加重詐欺取財罪，是就被告此部分想像競合輕罪得減刑部
    分，本院於後述量刑時，將併予審酌。
  ㈥爰以被告之責任為基礎，並審酌其知悉詐騙集團對社會危害
    甚鉅，竟聽從莊群德之指示，以上開方式擔任本案詐騙集團
    「收水」工作，參與本案詐騙集團之分工，致告訴人2人因
    此分別受有新臺幣（下同）38萬元及20萬元之財產上損失，
    同時破壞社會治安與金融秩序，重創人與人間之信任基礎，
    所生危害固然非輕，惟考量被告於本案中僅係被動聽命遵循
    指示，非屬集團內之領導首腦或核心人物，且被告犯後業已
    坦承犯行，兼衡其自述為高職畢業之智識程度、入監前從事
    餐飲業、離婚、育有3子，一位已成年、兩位未成年，均由
    前夫扶養之生活狀況（見本院卷第145頁），以及檢察官具
    體求處有期徒刑1年10月以下之意見等一切情狀，分別量處
    如主文所示之刑，並審酌被告於本案犯行擔任之角色並非幕
    後主導犯罪之人，從中獲利尚屬有限，其等犯罪動機、犯罪
    手法，對法益侵害之加重效應不大，如以實質累加之方式定
    應執行刑，則處罰之刑度顯將超過其行為之不法內涵，而違
    反罪責原則；復參以被告所犯各罪之犯罪態樣、時間間隔、
    分工模式、各罪依其犯罪情節所量定之刑及合併刑罰所生痛
    苦之效果等情狀，並定其應執行之刑如主文所示。
  ㈦供犯罪所用、犯罪預備之物或犯罪所生之物，屬於犯罪行為
    人者，得沒收之；犯罪所得，屬於犯罪行為人者，沒收之；
    前2項之沒收，於全部或一部不能沒收或不宜執行沒收時，
    追徵其價額，刑法第38條第2項前段、第38條之1第1項前段
    、第3項分別定有明文。按共同實行犯罪行為之人，基於責
    任共同原則，固應就全部犯罪結果負其責任，但因其等組織
    分工及有無不法所得，未必盡同，特別是集團性或重大經濟
    、貪污犯罪，彼此間犯罪所得分配懸殊，其分配較少甚或未
    受分配之人，如仍應就全部犯罪所得負連帶沒收追繳之責，
    超過其個人所得之剝奪，無異代替其他參與者承擔刑罰，違
    反罪刑法定原則、個人責任原則以及罪責相當原則。故共同
    犯罪，其所得之沒收，應就各人分得之數為之，亦即依各共
    犯實際犯罪利得分別宣告沒收。經查：
　　⒈被告之報酬為收取款項之4﹪，業經被告供承在卷（見本院
      卷第127頁），是被告因本案犯行獲取犯罪所得23,200元
      （計算式：580,000×4﹪＝23,200），並未扣案，如宣告沒
      收或追徵，核無刑法第38條之2第2項所定過苛調節條款情
      形之適用，應依刑法第38條之1第1項之規定，宣告沒收，
      並依同條第3項之規定，諭知於全部或一部不能沒收或不
      宜執行沒收時，追徵其價額。
　　⒉被告就所收取之贓款，除其所收取之報酬外，均已轉交其
      餘詐欺集團成員，非屬被告所有，亦非在其實際掌控中，
      被告就所掩飾、隱匿之財物不具所有權及事實上處分權，
      無從依洗錢防制法第18條第1項之規定，就被告所收取之
      全部金額諭知沒收。
據上論斷，應依刑事訴訟法第273條之1第1項、第299條第1項前
段、第310條之2、第454條第2項，判決如主文。
本案經檢察官吳宗達提起公訴，檢察官黃建銘到庭執行職務。
中　　華　　民　　國　　111 　年　　11　　月　　30　　日
                  刑事第五庭  法　官  巫美蕙  
以上正本證明與原本無異。
如不服本判決應於收受判決後20日內向本院提出上訴書狀，並應
敘述具體理由；其未敘述上訴理由者，應於上訴期間屆滿後20日
內向本院補提理由書（均須按他造當事人之人數附繕本）「切勿
逕送上級法院」。
告訴人或被害人對於判決如有不服具備理由請求檢察官上訴者，
其上訴期間之計算係以檢察官收受判決正本之日期為準。　　　
中　　華　　民　　國　　111 　年　　11　　月　　30　　日
                              書記官  林婷儀
附錄本案論罪科刑法條：
中華民國刑法第339條之4第1項第2款
犯第339條詐欺罪而有下列情形之一者，處1年以上7年以下有期
徒刑，得併科1百萬元以下罰金：
二、三人以上共同犯之。
洗錢防制法第14條第1項
有第二條各款所列洗錢行為者，處7年以下有期徒刑，併科新臺
幣5百萬元以下罰金。